臺灣高等法院民事判決　　　　　　　93年度保險上易字第28號
上　訴　人　乙○○
訴訟代理人　周威良律師
　　　　　　李振林律師
上　訴　人　丙○○
　　　　　　　　　　　　2樓
　　　　　　甲○○
被上訴人　　美商美國安泰人壽保險股份有限公司台灣分公
　　　　　　司
法定代理人　陳丕耀
訴訟代理人　何佩玲
　　　　　　秦仲豪
上當事人間給付保險金事件，上訴人對於中華民國93年3月25日
台灣台北地方法院92年度保險字第201號第一審判決提起上訴，
，經本院於94年1月19日言詞辯論終結，判決如左：
    主    文
上訴駁回。
第二審訴訟費用由上訴人負擔。
    事實及理由
一、上訴人丙○○、甲○○未於言詞辯論期日到場，核無民事訴
    訟法第386條所列各款情形，依被上訴人之聲請，由其一造
    辯論而為判決。
二、上訴人起訴主張：
  (一)上訴人之父親林明西於88年12月 6日，以自己為要保人、被
    保險人，上訴人為受益人，向被上訴人投保保險金額新臺幣
    （下同）六十萬元之安泰分紅終身壽險（以下簡稱系爭保險
    契約），依約被保險人於保險存續期間自然身故時，被上訴
    人應給付保險金六十萬元給上訴人。嗣林明西於90年 8月26
    日過世，保險事故業已發生，依系爭保險契約請求被上訴人
    給付保險金。
  (二)林明西已就被上訴人詢問事項據實告知：
    1.林明西既已將疑似腫瘤之事實告知林鈺娟，因肝腫瘤之病
      症較肝硬化或B 型肝炎嚴重，林明西既告知肝腫瘤之重症
      ，較輕之肝硬化及B 型肝炎亦已一併告知。縱林明西僅告
      知肝腫瘤，因肝腫瘤為肝硬化或 B型肝炎惡化結果，不足
      變更或減少被上訴人對危險之評估。
    2.保險公司及業務員於招攬保險或核保時，若一律僅以客戶
      主述為其唯一依據，反而不善盡查證客觀病歷資料之義務
      ，而於保險事故發生後，徒謂被保險人未盡告知義務，如
      此寧是有理？
  (三)上訴人並無撤回上訴之情：
    上訴人因委託訴外人徐誌成辦理保險理賠，徐誌成與上訴人
    欲終止委任契約，其助理誤以為撤回上訴，用原來代上訴人
    保管之印章蓋用於93年10月14日之「聲請撤回告訴狀」上，
    且未告知上訴人。
  (四)本件保險事故發生於90年8月26日，上訴人於90年8月30日提
    出理賠申請，被上訴人於90年10月 9日以存證信函解除契約
    ，解除權已因罹於保險法第64條第 3項規定之一個月除斥期
    間而消滅。
  (五)上訴聲明：
    1.原判決廢棄。
    2.被上訴人應給付上訴人600,000元及自90年9月15日起至清
      償日止按週年利率10%計算之利息。
三、被上訴人則以：
  (一)林明西於投保前已有肝硬化、慢性Ｂ型肝炎及疑似肝腫瘤等
    疾病而未於要保書上告知，違反保險法第64條據實說明義務
    ，被上訴人業已解除系爭保險契約，不予給付：
    1.要保人林明西投保時就被上訴人於要保書上之書面詢問事
      項「十二、被保險人健康告知」之「壽險部份」第 3項詢
      問「過去五年內是否曾因患有下列疾病，而接受醫生治療
      、診療或用藥？D 肝炎、肝內結石、肝硬化、肝功能異常
      （異於檢驗時所提供之參考值）、肝炎帶原？」以含混籠
      統且與事實相悖之說詞，故意隱匿其投保前 5年內多次且
      密集的肝硬化醫療病史，其行為嚴重影響被上訴人對於危
      險之評估，且林明西亦因肝硬化之肝腦病變併發症身故，
      更足徵其所隱匿之事實影響危險之估計並與其身故有直接
      之因果關係。
    2.業務員林鈺娟確實未受告知 B型肝炎及肝硬化之病史，林
      鈺娟傳真內容記載「客戶投保前五年，曾在醫院做過檢查
      ，疑似腫瘤，然後進一步檢查並沒有腫瘤‧‧‧況且醫生
      也進一步檢查，健康狀況很好。」核與林鈺娟於原法院之
      證詞相符，足徵林明西投保當時向林鈺娟表達之意思為「
      五年前就經醫師進一步檢查後，確實並無腫瘤」，且林明
      西亦確實未告知 B型肝帶及肝硬化病史，因林明西所告知
      5 年前疑似肝腫瘤病史並非要保書健康告知範圍，林鈺娟
      未於要保書內填寫腫瘤，即無任何不當可言。上訴人於狀
      內多次指摘，林明西既已將疑似腫瘤（上訴人認此為較重
      之病情）之事實告知林鈺娟，並逕行推論已將肝硬化（上
      訴人認此為較輕之病情）亦一併告知。惟，林明西所表示
      之意思為「經檢查確定無腫瘤」，既係如此，何來已告知
      肝硬化之推論? 況惡性腫瘤雖為國人十大死因之首，然此
      係加總各種癌症後所得之數據，而肝硬化卻獨列為國人十
      大死因第六名，則上訴人憑何肯定疑似腫瘤較肝硬化為嚴
      重？林明西生前經營中西藥進口事業，對於疾病之認識，
      及自身健康狀況之掌握，應較常人深入且確實，難謂其不
      知肝臟疑似腫瘤與肝硬化間有重大差別。
    3.上訴人另指摘「保險公司及業務員於招攬保險或核保時，
      若一律僅以客戶主述為其唯一依據，反而不善盡查證客觀
      病歷資料之義務，而於保險事故發生後，徒謂被保險人未
      盡告知義務，如此寧是有理? 」。因保險契約為最大誠信
      契約，倘要保人有故意隱匿，或因過失遺漏，或為不實之
      說明，足以變更或減少保險人對於危險估計之情事，極易
      造成保險人之額外負擔，致使「對價平衡原則」遭受破壞
      ，甚而危及保險團體之存續，保險法第64條亦係准此精神
      所由訂定。蓋被保險人之身體狀況必以要保人及被保險人
      本人知之最詳，甚至醫師之體檢，亦需賴被保險人之據實
      說明方能臻於詳盡，則課要保人及被保險人於投保時就其
      已知之身體狀況以據實說明之義務，方符保險之精神，是
      學說上咸以「據實說明義務」稱之，既稱「義務」即為法
      律加諸於人以行為或不行為之拘束，如不遵照，即應負擔
      法律上之責任，故賦予保險人以解除契約之權，惟為平衡
      二者間之權利義務，立法者特設64條第 2項但書之規定，
      於要保人能證明危險之發生未基於其說明或未說明之事實
      時，始限制保險人之契約解除權。
  (二)上訴人撤回上訴之意思表示應已生效：
    上訴人93年10月14日「聲請撤回告訴狀」上載明本件案號、
    案由、當事人姓名及撤回案件之意思，且於93年10月21日本
    院準備程序庭期中經被上訴人訴訟代理人何佩玲當庭以電話
    詢問上訴人乙○○本人，經其表示「他們告不贏，所以不要
    告了」，是上訴人撤回上訴之意思甚明。
  (三)上訴人未於原審或準備程序中提出之攻擊或防禦方法，而於
    本院言詞辯論始行提出「被上訴人之契約解除權已因罹於保
    險法第64條第 3項規定之一個月除斥期間而消滅」，依民事
    訴訟法之規定，應予駁回。被上訴人係在上訴人提出保險理
    賠後，於90年9月6日經由上訴人乙○○簽名同意後始向西園
    醫院調閱病歷，於同年月20日獲西園醫院回函，被上訴人在
    90 年10月9日通知解除契約，未逾知有解除原因一個月之除
    斥期間。
  (四)答辯聲明：
    1.上訴駁回。
    2.第一、二審訴訟費用由上訴人負擔。
四、兩造不爭之事實：
    上訴人主張林明西於88年12月 6日，以自己為要保人、被保
    險人，上訴人為受益人，向被上訴人投保保險金額六十萬元
    之系爭保險契約，嗣林明西於90年 8月26日過世，保險事故
    業已發生；以及林明西於83年10月16日至同年月21日於西園
    醫院住院時被診斷為「慢性Ｂ型肝炎、疑肝硬化」；系爭契
    約係由林鈺娟填寫，並由林明西於其上簽名；林明西於90年
    8月 26日因肝硬化之肝腦病變併發症去世等事實；業據上訴
    人提出保險單、以及被上訴人提出被保險人死亡證明書、西
    園醫院患者診療摘錄報告等件為證，復為兩造所不爭執，自
    堪信為真實。
五、兩造爭點之論述：
    兩造所爭執者，厥為(一)訴外人林明西於要保時有無違反保險
    法第64條之告知義務？(二)被上訴人得否解除契約？茲析述如
    次：
  (一)上訴人固於93年10月14日填具「聲請撤回告訴狀」（本院卷
    第49頁），惟該書狀之受文者為臺灣臺北地方法院檢察署並
    非本院，本院誤將非向本院遞狀之書狀於翌日收受，自不生
    撤回上訴之效力。至於被上訴人之訴訟代理人何佩玲主張其
    於93年10月21日本院行準備程序庭期中，以電話向上訴人乙
    ○○本人查詢，經其表示「他們告不贏，所以不要告了」等
    情，因並無證據證明係上訴人乙○○本人為之答覆，自不能
    證明前揭書狀之真意係向本院撤回本件之上訴，合先敘明。
  (二)關於林明西於要保時有無違反保險法第64 條之告知義務：
    1.按訂立契約時，要保人對於保險人之書面詢問，應據實說
      明。要保人故意隱匿或因過失遺漏，或為不實之說明，足
      以變更或減少保險人對於危險之估計者，保險人得解除契
      約，其危險發生後亦同。但要保人證明危險之發生未基於
      其說明或未說明之事實時，不在此限，保險法第64條第 1
      、2 項定有明文。又保險契約為最大善意契約，要保人之
      隱匿或遺漏，或為不實之說明，不以故意為必要，即使是
      在因過失誤記或未加保留之情形為與事實不符之說明或告
      知，足以影響保險人對於危險估計之情事時，即屬違反告
      知之義務，保險人得據以解除契約。
    2.本件之要保書雖為被上訴人之業務員林鈺娟所填寫，惟其
      係依據被上訴人書面詢問事項具體詢問，並基於林明西之
      陳述後填載，且要保書填載完成後已經林明西確認後由林
      明西簽署，此為兩造所不爭執，故林鈺娟僅為林明西為告
      知行為之使用人而非代林明西為意思表示之代理人，並無
      違反雙方代理禁止之規定，故林明西對於要保書所詢問之
      事項，自不因係由林鈺娟代為填寫而免除據實告知之義務
      。而林明西早於83年10月16日至同年月21日於西園醫院住
      院時被診斷為「慢性Ｂ型肝炎、疑肝硬化」，且「複診內
      科」「多次：都是因消化性潰瘍及慢性Ｂ型肝炎」（原審
      卷第 136頁）。又馬偕紀念醫院函覆原法院關於林明西之
      病情事宜，林明西於84年 8月18日做健康檢查結果為「1.
      肝硬化，疑似肝腫瘤、2.Ｂ型肝炎表面抗原陽性反應」（
      本院卷第61頁），林明西在88年投保時應已知悉其有肝臟
      方面疾病。且林明西於投保前 5年內更曾有多次且密集的
      肝臟方面疾病至西園醫院就診之記錄（本院卷第62頁以下
      ），上訴人主張林明西在投保前 5年曾在醫院做過健康檢
      查，疑似腫瘤，然後再進一步檢查並無腫瘤，幾年來健康
      方面一直很好云云，尚難採信。另依據西園醫院自84年 2
      月10日起至90年8月12日止共 10次之內科腹部超音波檢查
      報告單均記載  LIVER  CIRRHOSIS  （肝硬化），其中並
      有多次記載R/O HEPATOMA（肝癌）等情，可知林明西於簽
      訂系爭保險契約時，至少已知悉自己患有肝臟疾病有 5年
      之久，是上訴人主張林明西於投保時不知自己患有肝臟疾
      病，並不足採。證人即當時被上訴人之業務員林鈺娟亦於
      原法院結證稱：其於代林明西填寫系爭保險契約時，亦詳
      細詢問林明西投保前之5 年內之健康狀況，林明西皆答以
      健康良好，縱有疑似肝腫瘤亦是7、8年前的事了（原審卷
      第144 頁），足見林鈺娟已代被上訴人詳盡其詢問義務。
      是林明西於要保時所陳與前揭病歷內容未盡相符之陳述，
      縱使非基於故意之隱瞞或遺漏，惟林明西於未究明其肝病
      之相關病症於5年內是否業已完全沒有前，即直接告知林
      鈺娟縱有疑似肝腫瘤之情形亦是7、8年前的事，顯亦屬有
      過失導致其陳述之內容和真實之情況有違，且該等不實之
      情況，確足以變更或減少被告對於危險之估計。
    3.上訴人於上訴後主張林明西既已將較嚴重之疑似肝腫瘤之
      事實告知林鈺娟，必已將較輕之肝硬化告知云云。惟，林
      明西所告知之內容為「經檢查確定無腫瘤」，其目的係表
      示雖有疑似肝腫瘤症狀，經進一步檢查，「健康狀況良好
      」，既然健康狀況良好，怎可能同時再告知有肝硬化或Ｂ
      型肝炎？而肝臟疑似腫瘤與肝硬化或Ｂ型肝炎固然均屬於
      肝臟方面之疾病，但有肝腫瘤疾病者並不當然有肝硬化或
      Ｂ型肝炎疾病，上訴人自行推斷「告知疑似肝腫瘤，必已
      告知有肝硬化」云云，純屬其一己之推斷臆測之詞，委無
      可採。
    4.上訴人另指摘「保險公司及業務員於招攬保險或核保時，
      若一律僅以客戶主述為其唯一依據，反而不善盡查證客觀
      病歷資料之義務，而於保險事故發生後，徒謂被保險人未
      盡告知義務，如此寧是有理? 」云云。因保險契約為最大
      誠信契約，倘要保人有故意隱匿，或因過失遺漏，或為不
      實之說明，足以變更或減少保險人對於危險估計之情事，
      極易造成保險人之額外負擔，致使「對價平衡原則」遭受
      破壞，甚而危及保險團體之存續，保險法第64條亦係准此
      精神所由訂定。蓋被保險人之身體狀況必以要保人及被保
      險人本人知之最詳，甚至醫師之體檢，亦需賴被保險人之
      據實說明方能臻於詳盡，則課要保人及被保險人於投保時
      就其已知之身體狀況以據實說明之義務，方符保險之精神
      ，是學說上咸以「據實說明義務」稱之，既稱「義務」即
      為法律加諸於人以行為或不行為之拘束，如不遵照，即應
      負擔法律上之責任，故賦予保險人以解除契約之權，惟為
      平衡二者間之權利義務，立法者特設64條第 2項但書之規
      定，於要保人能證明危險之發生未基於其說明或未說明之
      事實時，始限制保險人之契約解除權。
  (二)被上訴人得否解除契約：
    依上所述，林明西並未盡其據實告知之義務，則被上訴人根
    據保險法第64條第 2項之規定解除契約，自屬有據。上訴人
    未於原審或本院準備程序終結前提出被上訴人之解除權已逾
    一個月之除斥期間而消滅之抗辯。其於本院93年12月28日準
    備程序終結後，始於94年 1月10日提出該新的攻擊或防禦方
    法，依民事訴訟法第447條第1項規定，本院不予審酌。
六、綜上所述，上訴人之主張並非可採，被上訴人抗辯因林明西
    未盡其據實告知之義務，業經被上訴人以存證信函通知解除
    系爭保險契約，被上訴人無給付保險金之義務等情，洵屬有
    據。從而，上訴人請求被上訴人給付保險金六十萬元及遲延
    利息，即無理由，不應准許。是則原審為上訴人敗訴之判決
    ，於法並無不合，上訴意旨指摘原判決不當，求予廢棄改判
    ，為無理由，應予駁回。
七、本件事證已臻明確，兩造其餘攻擊防禦方法，經審酌後，或
    與本件無涉，或與判決結果不生影響，毋庸一一論列。
八、據上論結，本件上訴為無理由，依民事訴訟法第449條第1項
    、第463條、第385條第1項前段、第78條、第85條第1項前段
    ，判決如主文。
中　　華　　民　　國　　94　　年　　2　　月　　 2   　日
                  民事第二庭審判長法  官  吳謙仁
                                  法  官  魏大喨
                                  法  官  蘇瑞華
正本係照原本作成。
不得上訴。
中　　華　　民　　國　　94　　年　　2 　　月　　3 　　日
　　　　　　　　　　　　　 　　　　書記官  賴以真
